臺灣臺北地方法院民事判決　九十年度重訴字第六○六號
　　原　　　告　台灣土地銀行
　　法定代理人　寅○○
　　被　　　告　未○○○
　　　　　　　　天○○
　　被　　　告　亥○
　　被　　　告　Ｊ○○
　　被　　　告　戌○○
　　　　　　　　Ａ○○
　　被　　　告　地○○
　　　　　　　　丑○○
　　　　　　　　子○○
　　　　　　　　癸○○
　　　　　　　　辛○○
　　　　　　　　壬○○
　　　　　　　　戊○○
　　　　　　　　丁○○
　　　　　　　　辰○○○
　　　　　　　　Ｇ○○
　　　　　　　　庚○○
　　　　　　　　黃○○
　　　　　　　　Ｂ○○
　　　　　　　　午○○○
　　　　　　　　Ｃ○○
　　　　　　　　Ｄ○○
　　　　　　　　申○○
　　　　　　　　卯○○
　　　　　　　　丙○○
　　　　　　　　Ｅ○
　　　　　　　　乙○○○
　　　　　　　　Ｆ○○
　　　　　　　　酉○
　　　　　　　　玄○○
　　　　　　　　Ｈ○○
　　　　　　　　Ｉ○○
　　　　　　　　宙○○
　　　　　　　　宇○○
　　　　　　　　巳○○
右當事人間請求返還不當得利事件，本院判決如左：
    主    文
被告未○○○、天○○、亥○、Ｊ○○、戌○○、Ａ○○、地○○、癸○○、戊○○
、丁○○、辰○○○、Ｇ○○、甲○○、庚○○、黃○○、Ｂ○○、己○○、午○○○、Ｃ○○、Ｄ○○、申○○、卯○○、丙○○、Ｅ○、乙○○○、Ｆ○○、酉○、
玄○○、Ｈ○○、Ｉ○○、宙○○、宇○○、巳○○應各給付原告如附表五「應付金
額欄」所示金額，並各自民國八十九年八月一日起至返還附表一所示土地之日止，按
月給付原告如附表五「每月應付金額」欄所示金額，及各給付原告按附表五「計息金
額」欄所示金額自民國九十年五月一日起至清償日止，按年息百分之五計算之利息。
原告其餘之訴駁回。
被告未○○○、天○○、亥○、Ｊ○○、戌○○、Ａ○○、地○○、癸○○、戊○○
、丁○○、辰○○○、Ｇ○○、甲○○、庚○○、黃○○、Ｂ○○、己○○、午○○○、Ｃ○○、Ｄ○○、申○○、卯○○、丙○○、Ｅ○、乙○○○、Ｆ○○、酉○、
玄○○、Ｈ○○、Ｉ○○、宙○○、宇○○、巳○○應各按附表五「負擔訴訟費用比
例」欄所示負擔訴訟費用，其餘訴訟費用由原告負擔。
本判決第一項於原告以附表五「原告應供擔保金額欄」所示金額為各被告供擔保後，
得假執行。但各被告如於假執行程序實施前，以附表五「被告應供擔保金額」欄所示
金額為原告預供擔保，得免為假執行。
原告其餘假執行之聲請駁回。
    事    實
甲、原告方面：
  一聲明：
    (一)各被告應給付原告如附表二請求金額明細表累計金額欄所示金額，並自民國八
      十九年八月一日起至清償日止，按月給付原告如附表二每月應付金額欄所示金
      額，及上述累計金額欄所示金額及九十年四月三十日前每月應付金額欄所示金
      額自九十年五月一日起至清償日止按年息百分之五計付之利息。
    (二)願供擔保請准宣告假執行。
  二陳述：
    (一)原告所有坐落台北市○○區○○段一小段二一○地號等土地（下稱系爭土地）
      曾出租與被告（各被告原承租或占用土地地號及面積詳如附表一所載），約定
      租期至七十九年十二月三十一日止，租約屆滿時，租賃關係即行終止，不另通
      知；租約屆滿後，承租人仍為使用者，應負損害賠償責任。惟被告於租期屆滿
      後迄不交還土地，仍無權占有繼續使用，亦不賠償損害。雖經催討，迄無結果
      。又被告甲○○與原告間並無租賃關係，為無權占有，迭經催討，仍不返還土
      地。
    (二)按租賃定有期限者，其租賃關係，於期限屆滿時消滅；承租人於租賃關係終止
      時，應返還租賃物；所有權人對於無權占有或侵奪其所有物者，得請求返還之
      ，民法第四百五十條第一項、四百五十五條及七百六十七條定有明文。查原告
      與被告間之租賃契約早於七十九年十二月三十一日屆滿，該租賃契約當然因期
      滿而消滅，原告並無義務與被告續訂租約，被告依法應即返還土地，惟被告卻
      仍繼續占用，亦不依約賠償損害。被告甲○○與原告間並無租賃關係，為無權
      占有，被告無正當權源占用系爭土地，顯係故意侵害原告之權益，依民法第一
      百八十四條規定及約定，即應負損害賠償責任。又被告無權占用土地，亦係無
      法律上之原因，使用系爭土地而受利益，致原告受損害，依民法第一百七十九
      條規定，亦應返還不當得利予原告。原告依法得主張侵權行為之損害賠償請求
      權或不當得利之返還請求權，此為請求權之競合，原告以最有利於原告之返還
      不當得利請求權計算金額，於法自無不合。
    (三)依土地法第一百零五條準用第九十七條所定建築基地之租金，以申報地價額年
      息百分之十為限，原告自得依此規定請求被告賠償損害或返還不當得利。查系
      爭土地原為中華民國所有，由原告管理，屬公有土地（依最高法院五十一年台
      上字笫二六八○號判例為管理機關之原告得代國家主張所有權人之權利），嗣
      於八十九年一月六日始由原告取得所有權，依平均地權條例施行細則第二十一
      條規定，公有土地以公告地價為申報地價（系爭土地自八十九年七月一日起始
      由原告申報地價），被告依法即應自其無權占用日起至交還土地日止，按月依
      申報地價年息百分之十計算給付原告損害金。依申報地價年息百分之十計算各
      被告自民國八十年一月一日起至八十九年七月三十一日止之損害金或不當得利
      金額詳如附表二所載（計算式詳如附表三不當得利計算表）；又部分被告於租
      賃期間積欠租金及違約金，依租賃契約約定亦應給付（各被告應付不當得利連
      同積欠租金及違約金合計金額詳如附表二累計金額欄所載）。被告並應自八十
      九年八月一日起至交還土地日止按月給付原告損害金或不當得利（各被告每月
      應付金額詳如附表二每月應付金額欄所載）。被告依法亦應給付原告自訴狀繕
      本送達之翌日起至清償日止，按年息百分之五計算之利息；數被告占用相同地
      點者，並應負連帶給付責任。
    (四)原告係依土地法第一百零五條準用同法第九十七條所定建築基地之租金，按申
      報地價額年息百分之十請求損害賠償或返還不當得利，並未逾限，即無違法。
      查系爭土地位於台北市○○○路○段黃金地段，附近早已高度開發，大廈林立
      ，商業鼎盛，鄰地租金昂貴，依最高法院四十六年台上字笫八五號及八十八年
      台上字第三○七一號判例意旨，按上述土地法規定之標準計算損害額並不為過
      。
乙、被告未○○○、天○○、亥○、Ｊ○○、戌○○、Ａ○○、地○○、丑○○、子
    ○○、癸○○、辛○○、壬○○、戊○○、丁○○、辰○○○、Ｇ○○、庚○○
    、黃○○、Ｂ○○、己○○、午○○○、Ｃ○○、Ｄ○○、申○○、卯○○、丙○○、Ｅ○、乙○○○、Ｆ○○、酉○、玄○○、Ｈ○○、Ｉ○○、宙○○、宇
    ○○、巳○○方面：
  一聲明：
    (一)原告之訴暨其假執行之聲請均駁回。
    (二)如受不利判決，願供擔保請准宣告免為假執行。
  二陳述：
    (一)系爭土地之所有權於台灣光復後，雖逕登記為中華民國所有，並由原告管理，
      惟光復初期，國事百廢待舉，民生經濟亦待整頓，斯時系爭土地甚為荒涼，被
      告等之上一代或被告本人皆為謀生計及住居之需，始在不得已之情形下，陸續
      於此地建屋使用。迨至民國五、六十年間，系爭土地更因原告以收取按公告地
      價七成計算之保證金及出具土地使用權證明書之方式，同意供人建築房屋；而
      使部分興建完成之建物合法取得所有權狀，然該等興建完成後合法取得所有權
      狀之建物，嗣又在原告無意優先承購且同意出售之情況下，另因買賣關係等而
      發生建物所有權移轉之情事。
    (二)原告前於五十年三月間，曾發文通知系爭土地上建物之使用人，如願意補繳歷
      年來使用費者，均可檢具相關文件依照原告規定申請租用土地。其後原告即就
      三十八年七月起至五十年三月期間所生之款項，分成十期，向建物所有人追繳
      使用費。至於五十年四月至同年八月之使用費，原告則以一次收取之方式行之
      ，然自同年九月份起，系爭土地上之建物所有人即依原告之要求與原告訂立租
      約，按時繳交原告所定租金，故原告自斯時起就被告等使用系爭土地之行為，
      即改收租金。雙方間之租賃關係，因建物所有人向皆配合原告之要求辦理，一
      直持續至七十九年十二月三十一日止，始因原告不顧被告等人業於系爭土地上
      住居使用四十餘年之情形，自行決定不願續租及拒收被告等繳交之金錢而告終
      止。
    (三)被告丑○○、子○○、癸○○、辛○○、壬○○等五人之父易連生於八十年四
      月二十八日死亡，因坐落於易連生原向原告承租土地上門牌號碼台北市○○○
      路○段一六六號、台北市○○街八八號之二間房屋，向皆由被告癸○○一人使
      用，且被告五人於易連生逝世後，於八十年十一月一日以協議分割之方式，將
      遺產中之上開二間房屋全部分歸癸○○一人所有，被告丑○○、子○○、辛○○、壬○○四人於協議分割遺產後，已非為上開二間房屋之共有人，且亦無使
      用上開房屋之情形，而無受有不當得利可言。
    (四)原告未提出有關其所受損害或所失利益之範圍或被告等人使用系爭土地所受之
      利益，其金額應等同於土地法所定建築基地租金最高限額之具體事證，即逕以
      土地法第一百零五條、第九十七條有關建築基地租金之規定為據，訴請被告等
      按月依申報地價年息百分之十計算給付本件損害金或不當得利，是其主張尚乏
      所據，不足採信。
    (五)原告訴請被告等人給付損害金或不當得利之請求權基礎為民法第一百八十四條
      、第一百七十九條之規定。然民法第一百八十四條所定因侵權行為所生之損害
      賠償請求權，依同法第一百九十七條第一項之規定，自請求權人知有損害及賠
      償義務人時起，因二年間不行使而消滅。再者，民法第一百七十九條所定之不
      當得利返還請求權，倘係屬無法律上之原因而獲得相當於租金之利益，致他人
      受有損害時，依最高法院四十九年度台上字第一七三０號判例要旨及同院六十
      五年六月八日、六十五年度第五次民庭庭推總會議決定所示，如該他人之返還
      利益請求權已逾租金短期消滅時效之期間，因其實質上仍為使用土地之代價，
      債權人應同樣按時收取，不因其契約終止或未成立而謂其時效之計算應有不同
      ，故對於相當於已罹消滅時效之租金利益，亦不得依不當得利之法則，請求返
      還。準此，原告不論依侵權行為或不當得利或兩者同時請求之方式，提起本件
      訴訟，揆諸前開判例及民庭庭推總會議決定意旨，其請求已逾五年之部分，洵
      失所據，被告等人依法自得主張時效消滅並拒絕給付之。
    (六)兩造簽訂之租賃契約第十二條規定：「：：：租期屆滿後，承租人未經辦理換
      約續租仍為使用者，應負損害賠償責任，按租金計算方式繳納使用補償費：：
      ：」，故被告雖於租期屆滿後因原告不願續租土地而成為無權占有，但兩造顯
      已對續用土地之損害賠償額合意約定，原告自不得逕以土地法第一百零五條準
      用第九十七條規定，以土地申報地價百分之十作為被告應返還相當於不當得利
      之依據。
    (七)系爭土地原屬省有土地，由原告為管理機關，嗣於八十九年一月六日始由原告
      取得所有權，無論原告為系爭土地之管理機關或所有權人，系爭土地之性質均
      屬國有土地，原告出租系爭土地時，有關租金等租賃條件均須遵循行政院或台
      灣省政府所頒佈之函文辦理。依據台灣省政府公報七十七年春字第三十五期所
      刊載台灣省政府七十七年二月十一日七七府財五字第一四四○八號函記載：「
      公有基地租金之計收，業奉行政院核復。有關省有土地租金，請依院函核示儘
      速辦理」，以及行政院七十七年二月四日台七十七財字第三一三一號函記載：
      「核復事項：一、公有基地租金之計算，准予比照地價稅重新核定之打折方式
      課徵。二、公有基地之租金率，調整為出租地價年息百分之三」可知，原告出
      租系爭土地時，租金係以土地公告地價（或申報地價）百分之三計算之，縱被
      告因無權占用土地而有不當得利，所受不當得利之範圍亦僅限於依前開台灣省
      政府及行政院函文所規定以土地地價百分之三計算之租金而已。
    (八)被告Ａ○○於五十四年間在系爭土地上興建門牌號碼台北市○○○路○段一四
      四號、一四六號房屋係經原告同意，兩造並自六十四年起簽訂租約，可知兩造
      間之租約性質為租用基地建物之契約，被告於系爭租約在七十九年十二月卅一
      日期限屆滿後無端拒絕被告續約之要求，顯係以其公家機關強勢地位強行更改
      兩造租地建屋之合意，違反民法第一百四十八條第二項之誠信原則。
    (九)被告Ａ○○、戌○○於七十九年底租期屆滿後，曾多次向原告表示欲依租約第
      十二條規定繳納使用補償費，惟遭原告拒收，依民法第二百三十四條、第二百
      三十八條規定，被告就尚未給付之使用補償費當無給付利息之義務。
    (十)系爭租約租期屆滿後，被告未○○○、天○○即積極與原告洽商，表明願價購
      系爭土地，此等方式雖未達成最後共識，惟原告彼時即表明，為體念雙方間多
      年租賃情誼，願對承租方之地上物予以補償，原告並就此等方案制訂並公告有
      「地上物拆遷補償要點」，該要點第二條規定：「凡至七十九年十二月卅一日
      與本行訂有租賃契約，承租本要點所列各筆土地且無積欠租金能在本行所定期
      限內將本行土地及地上房屋騰空交由本行處理之承租人為補償對象」，原告並
      據此丈量被告所占用土地製作地上物拆遷補償費概算表，則於原告未為定期通
      知及給付補償費前，被告自屬有權使用。縱認被告仍應負返還不當得利之責，
      惟原告既已公告願給付被告補償費用，被告本此認知續用土地，自屬善意，依
      民法第九百五十二條、第一百八十二條所示，被告並無返還或償還價額之責。
    (十一)門牌號碼為台北市○○○路○段一五四號房屋自六十三年迄今均由被告亥○獨
      自使用，被告Ｊ○○早已遷往他處居住，伊既未使用該屋，即未受有使用系爭
      土地之利益。
    (十二)依系爭租約第十二條前段規定：「本租約租期屆滿時，租賃關係即行終止，出
      租機關不另通知；承租人如有意繼續租用，應於租期屆滿前一個月，自動向出
      租機關申請換訂租賃契約」，然原告於租期屆滿前，即不同意被告換訂租約之
      請求，實有違上開租約之約定及違反誠信原則。且系爭租約第三條後段：「在
      租賃期間內如本案土地興建計劃會商談妥，出租機關隨時可收回土地」，迄今
      原告尚無就系爭土地興建計劃會商談妥之情事，則八十年一月一日起迄今，這
      段期間更無談妥興建計劃可言，故原告依約尚不得收回土地，即應續租予被告
      等，然原告不依約行事，不同意續約，竟以租約屆滿被告仍繼續使用土地，請
      求較原租金高出數倍之使用費作為損害賠償，實有權利濫用與違反誠信原則之
      情。
丙、被告甲○○部分：
    被告甲○○未於最後言詞辯論期日到場，惟據其之前到庭所為陳述略為：
    一聲明：
    (一)原告之訴暨其假執行之聲請均駁回。
    (二)如受不利判決，願供擔保請准宣告免為假執行。
  二陳述：
    (一)伊係於八十三年五月廿日向訴外人王輝煌買受坐落系爭土地上門牌號碼台北市
      ○○○路三段一五六號房屋，該屋由原所有人劉官素琴出售予訴外人劉敦榮時
      ，不知何故未辦理所有權移轉登記，致該屋迄今登記名義人仍為劉官素琴，惟
      劉官素琴既將前開房屋讓與並交付予劉敦榮，即應認劉官素琴已將該屋事實上
      處分權讓與劉敦榮，伊輾轉承買該屋，亦已取得該屋之事實上處分權。
    (二)該屋係於五十五年十一月十四日由劉官素琴辦妥第一次登記，其應於斯時即取
      得原告以系爭土地供該屋使用之同意，原告顯已默許該屋之承買人繼續使用系
      爭土地，從而，伊並非無權占用系爭土地，原告只能請求五年之租金，其餘部
      分已罹於時效。再者，原告遲至八十九年五月廿九日始通知被告給付使用土地
      補償金，則其本於侵權行為損害賠償請求權顯已罹於時效消滅。
    理    由
甲、程序方面：
  一被告何林靜枝於本院審理中之九十年九月廿日死亡，有死亡證明書在卷可稽，其
    繼承人己○○聲明承受訴訟，核無不合，應予准許。
  二被告甲○○未於最後言詞辯論期日到場，核無民事訴訟法第三百八十六條各款所
    列情形，爰依原告之聲請，由其一造辯論而為判決。
乙、得心證之理由：
  壹、被告未○○○、天○○、亥○、Ｊ○○、戌○○、Ａ○○、地○○、丑○○、
      子○○、癸○○、辛○○、壬○○、戊○○、丁○○、辰○○○、Ｇ○○、庚○○、黃○○、Ｂ○○、己○○、午○○○、Ｃ○○、Ｄ○○、申○○、卯○○、丙○○、Ｅ○、乙○○○、Ｆ○○、酉○、玄○○、Ｈ○○、Ｉ○○、宙
      ○○、宇○○、巳○○部分：
    一原告主張被告在七十九年之前向其承租坐落台北市○○區○○段一小段二一○
      等地號土地（各被告承租之土地地號、面積、被告在該等土地上所有建物之門
      牌詳如附表一所載）；該等土地原屬國有，由原告任管理機關，原告嗣於八十
      九年一月六日取得該等土地之所有權；兩造間之租賃契約租期均至七十九年十
      二月卅一日屆滿，嗣後未再續約；被告於租期屆至後仍繼續占有使用系爭土地
      等事實，為兩造所同認，並有租賃契約書、土地所有權狀等件在卷可稽，均堪
      信為真正。
    二查被告使用系爭土地之緣由，業據被告自承係因台灣光復之後百廢待舉，渠等
      陸續占用系爭土地建屋居住在先，原告為系爭土地之管理機關，為解決國有土
      地遭占用之問題，在民國五十年間於向被告追償使用費後分別與被告締約，將
      系爭土地出租予被告，此亦有被告提出之原告於五十年間寄發予土地承租人之
      通知（即編號被證四之文件）可稽。顯見兩造就系爭土地締結租約，乃係解決
      國有土地遭占用之變通方法，而非如被告所稱係租地建屋之性質。退步言之，
      縱認被告係為建屋之目的而與原告就系爭土地締結租約，惟兩造已就租賃期限
      作明確約定，原告復未負有於租期屆至後無條件續租土地之義務，則租期屆至
      後原告將收回系爭土地之結果，亦屬被告於建屋之際即得預見，自不待言。
    三被告雖指稱原告明知彼等在系爭土地上建屋，有續租系爭土地之意願，且其就
      該土地並無其他興建計畫，卻於七十九年十二月卅一日租期屆至後不再與被告
      續訂租約，顯有權利濫用及違反誠信原則之情云云。惟按民法第一百四十八第
      一項規定行使權利，不得以損害他人為主要目的，若當事人行使權利，雖足使
      他人喪失利益，而茍非以損害他人為主要目的，即不在該條所定範圍之內（最
      高法院四十五年台上字第一○五號判例意旨參照）。查原告係為解決系爭國有
      土地遭占用問題方與被告締約，該等土地租賃契約均係訂有期限，業如前述，
      原告於租期屆至後未與被告續訂租約，並無不可，蓋原告並無續行出租土地之
      義務；又系爭租賃契約書第三條雖規定「在租賃期間內如本案土地興建計畫會
      商談妥，出租機關隨時可收回土地」等語，該項規定亦僅賦予原告提前終止租
      約、收回土地之權利，並非課予原告在該土地未有興建計畫前與被告續訂租約
      之義務，此觀諸該條文之文義自明。從而，原告於租期屆滿後未再與被告續訂
      租約，乃係合法行使權利之舉，難謂與誠信原則相悖，其提起本件訴訟向被告
      請求返還占用系爭土地之利益或賠償其所受損害，更難認係以損害被告為主要
      目的，而有權利濫用之情，被告前揭辯詞，要不足採。
    四按無法律上原因而受利益，致他人受損害者，應返還其利益，依其利益之性質
      不能返還者，應償還其價額，民法第一百七十九條、第一百八十一條但書定有
      明文。被告於租期屆滿後別無其他法律上原因仍繼續占有、使用系爭土地，受
      有使用系爭土地之利益，致原告受有損害，該等利益依性質不能返還，原告自
      得請求彼等返還相當於租金之價額。經查：
      (一)附表一編號四所示土地，原承租人易連生於八十年四月廿八日死亡，有除戶
        謄本在卷足憑，其繼承人即被告丑○○、子○○、癸○○、辛○○、壬○○
        因該坐落該土地上門牌號碼台北市○○○路○段一六六號、台北市○○街八
        八號房屋向由被告癸○○居住、使用之故，乃於八十年十一月一日協議分割
        遺產時將該等房屋分配予被告癸○○，亦有遺產分割協議書一份附卷可佐，
        堪認該二房屋現為癸○○單獨所有，且實際占有、使用該二房屋，受有使用
        附表一編號四所示土地利益之人亦僅被告癸○○一人，而不及於被告丑○○
        、子○○、辛○○、壬○○，原告自不得請求該四人與被告癸○○連帶負返
        還不當得利之責。
      (二)附表一編號十所示土地，原係由被告亥○、Ｊ○○共同向原告承租，該二人
        並共同於該地上興建門牌號碼台北市○○○路○段一五四號房屋居住、使用
        ，此為兩造所不爭。被告Ｊ○○雖辯稱伊於六十三年間即他遷，該屋自斯時
        起均由被告亥○單獨使用，伊並未受有使用土地之利益云云，惟縱認被告Ｊ
        ○○確實自六十三年間即未再使用系爭房屋，然伊既已自承該屋為伊與被告
        亥○共有，該屋坐落於系爭土地上之事實亦為伊所坦認，則伊仍受有使用該
        土地之利益，要無疑義，伊仍須與被告亥○共同負返還不當得利之責。
      (三)被告未○○○、天○○辯稱原告曾就系爭土地制訂地上物拆遷補償要點及製
        作補償費概算表，欲於發放補償費予承租系爭土地者後收回土地自用，雖該
        補償辦法最後無疾而終，惟渠等係基於原告將發放補償費之認知，方於租期
        屆滿後繼續使用系爭土地，應屬善意，無須返還所受利益云云。查原告對於
        曾經頒佈前開地上物拆遷補償要點一事並不爭執，堪信為真，然核該拆遷補
        償要點之性質，係原告機關內部為收回系爭土地所制訂之處理辦法，俾便承
        辦人員於執行收回土地之工作時有所依循，兩造間就系爭土地收回一事既未
        依該要點所示內容達成合意，被告即不得執該要點內容對原告作何主張，亦
        不得因該要點之制訂，主張彼等於租期屆滿後繼續占用系爭土地即屬善意，
        而無須負返還不當得利之責。
      (四)按土地法第九十七條第一項規定：「城市地方房屋之租金，以不超過土地及
        其建築物申報總價年息百分之十為限」，該項規定，於租用基地建屋之情形
        準用之，同法第一百零五條規定甚明。被告無權占用系爭土地，受有使用土
        地之利益，該利益依性質不能返還，應償還其價額，該價額應依客觀交易價
        值計算，而使用土地之對價一般為租金，故應以相當之租金額計算之。雖兩
        造前就系爭土地定有租約，亦約定租金數額，但兩造並未續約，且原定租金
        數額係依據七十九年之前台灣省政府規定之省有土地租金率所核定，迄今已
        逾十年，本院認該項租金額尚難遽認與被告續用土地所受利益相當。原告就
        其管理省有土地出租之租金率，自八十年七月一日後依台灣省政府八十年七
        月十八日八十府財五字第一六六八七三號函所定，商業區及市場基地租金率
        按申報地價年息百分之七點五計收，有該函文在卷可參；又系爭土地位於台
        北市○○○路○段黃金地段，屬商業區，附近早已高度開發，大廈林立，商
        業鼎盛，有原告所提出土地使用分區證明書、系爭土地周遭環境之照片十幀
        可證，本院審酌上情，認本件據以計算被告應償還所受利益價額之標準，按
        前開台灣省政府函所示，並參照土地法第九十七條規定，以土地申報總價年
        息百分之七點五計算為當，逾此計算標準之價額，則屬過高，尚不得向被告
        請求返還。
      (五)至被告辯稱依據系爭租賃契約第十二條規定及行政院七十七年二月四日台七
        十七財字第三一三一號函文內容，原告得向彼等請求返還之數額不得超逾原
        租金或以土地地價百分之三計算之租金云云。按系爭租賃契約第十二條規定
        ：「本租約租期屆滿時，租賃關係即行終止，出租機關不另通知，承租人如
        有意繼續租用，應於租期屆滿前一個月，自動向出租機關申請換訂租賃契約
        ，否則出租機關視為無意續租。租期屆滿後，承租人未經辦理換約續租仍為
        使用者，應負損害賠償責任，按租金計算方式繳納使用補償金，並不得主張
        民法第四五一條之適用及其他異議。」，細繹該條文之意，係言明原告並無
        於租期屆滿後續行出租系爭土地之義務，被告須主動提出換約之申請方可續
        租土地，以排除該租約成為不定期限租賃之可能性，增加日後收回土地之困
        難。至該條文後段未續約仍續用土地之人應負損害賠償責任之規定，則係揭
        示續用土地之人應付使用土地之對價，該對價與租金額相當之原則，並非意
        謂損害賠償額即為原租金額。又被告所引揭示公有基地租金率之行政院函文
        ，時間晚於前引台灣省政府函文，公有土地之租金標準既經新行政函示調整
        ，即應以新租金率作為計收租金之標準，被告以舊租金率為據，抗辯原告請
        求金額過高云云，實乏依據，尚難採取。
    五惟按租金之給付請求權，因五年間不行使而消滅，民法第一百二十六條設有規
      定。又無法律上之原因而獲得相當於租金之利益，致他人受損害時，如該他人
      返還利益請求權已逾租金短期消滅時效之期間，對於相當於已罹消滅時效之租
      金之利益，不得依不當得利之法則請求返還，最高法院六十五年度第五次民庭
      庭推總會議作有決議可資參照。原告係於九十年三月六日提起本件訴訟（有起
      訴狀上本院收狀戳可憑），請求被告返還八十年一月一日起至清償日止期間使
      用系爭土地所受相當於租金之利益，被告提出時效抗辯，洵屬有據，從而，被
      告對於八十年一月一日至八十五年三月六日期間因使用系爭土地所受相當於租
      金之利益，自得拒絕返還。原告雖稱其於八十九年間，先後為請求被告返還不
      當得利一事，發函催告及聲請發支付命令，已生時效中斷之效力云云，然原告
      未於八十九年五月底發函請求後六個月內起訴，且前開支付命令業因被告異議
      而失效，依法即不生時效中斷之效力（民法第一百三十條、第一百三十二條）
      ，原告所言於法不合，委不足取。又原告訴請被告返還使用土地之不當得利，
      係計算至清償之日止，惟在被告實際清償該項金額前，可能早已將土地返還原
      告而無繼續受利之情，故而被告應負返還不當得利之責，應僅計算至渠等實際
      返還所占用土地之日止。
    六另原告提起本件訴訟，除請求各被告應返還使用土地之利益外，尚請求被告辰
      ○○○、亥○、Ｊ○○應給付租賃期間內之欠租、土地使用費及違約金（詳如
      附表二編號七、編號十所載），就租金之請求部分，被告辰○○○、亥○、Ｊ
      ○○均提出時效抗辯，誠屬有據，自得拒絕給付，至於違約金及使用費部分該
      等被告俱未爭執，堪認原告之主張屬實，該等請求應予准許。
    七又給付無確定期限者，債務人於債權人得請求給付時，經其催告而未為給付，
      自受催告時起，負遲延責任。其經債權人起訴而送達訴狀者，與催告有同一之
      效力；遲延之債務，以支付金錢為標的者，債權人得請求依法定利率計算之遲
      延利息，民法第二百二十九條第二項、第二百三十三條規定甚明。對於被告在
      八十五年三月七日至九十年四月三十日期間因使用系爭土地受益所應償還原告
      之價額（各被告於此段期間內應付之價額，詳如附表五計息金額欄所載），原
      告業於九十年三月六日提起本件訴訟請求返還，被告並均已收受起訴狀繕本，
      故而該筆費用，原告自得請求加計法定遲延利息。被告戌○○、廖景寅雖辯稱
      渠等於租期屆滿後曾主動向原告繳交使用土地之對價，遭原告拒收，原告無權
      加收遲延利息云云，惟該二人並未針對渠等在八十五年三月七日至九十年四月
      三十日期間因使用系爭土地受益而應返還原告之價額，向原告提出給付而原告
      受領遲延，自不得解免給付法定遲延利息之責。
    八再針對附表五編號十、十二、十三、廿六之被告，原告請求彼等連帶給付，惟
      各該組被告間並無明示對原告各負全部給付責任之情，兼且不當得利之返還，
      法無共同受益者須負連帶返還責任之明文，故而原告請求各該組被告連帶給付
      ，實乏依據，不應准許。
    九綜上所述，除丑○○、子○○、辛○○、壬○○外之被告，均於租賃契約租期
      屆滿日即七十九年十二月卅一日後繼續占有、使用系爭土地迄今，受有使用土
      地之利益，應返還原告自八十五年三月七日起至返還土地之日止，相當於土地
      租金之價額，各被告應給付原告前開價額之計算式，詳如附表四所載，本院並
      依附表四所載計算結果，加計各被告應給付之法定遲延利息，製成附表五所示
      之明細表，準此，原告請求被告給付如附表五所示金額及法定遲延利息，為有
      理由，應予准許；逾此數額所為之請求，均無理由，應予駁回。
  貳、被告甲○○部分：
    一被告甲○○未曾與原告締結租約或得原告同意使用土地，但門牌號碼為台北市
      ○○○路三段一五六號房屋係坐落於附表一編號九所示土地上，該屋為伊所有
      ，由伊占有使用等事實，為伊所自認，堪信為真。
    二被告甲○○辯稱該屋於五十五年十一月間即辦妥第一次登記，伊於八十三年間
      輾轉買受該屋，取得該屋事實上處分權，並占有使用迄今，並非無權占有系爭
      土地云云，縱認伊所辯屬實，然該屋坐落於系爭土地上，初始容或有諸如租賃
      、使用借貸契約等合法權源，亦未能遽予推斷該屋現仍坐落於系爭土地即屬有
      權占有，原告否認該屋之所有人或占有人有使用系爭土地之權，被告甲○○並
      未能就伊占用系爭土地有合法權源一事舉證證明之，所辯誠難採信。
    三被告甲○○無權占用系爭土地，受有使用土地之利益，該利益依性質不能返還
      ，應償還原告相當於租金之價額。該租金額之計算，應依土地法第一百零五條
      準用同法第九十七條規定，以土地申報總價年息百分之七點五計算，同前所述
      。又被告甲○○提出時效抗辯，於法並無不合，伊自得拒絕給付八十年一月一
      日起至八十五年三月六日期間按租金計算之數額。伊應給付原告之價額，詳如
      附表四所載，從而，原告請求伊給付如附表五所示金額及法定遲延利息，為有
      理由，應予准許；逾此數額所為請求，為無理由，應予駁回。
丙、假執行之宣告：
    兩造均陳明願供擔保，分別聲請宣告假執行或免為假執行，就原告勝訴部分，經
    核均無不合，爰各酌定相當擔保金額，併准許之。至原告敗訴部分，其假執行之
    聲請已失所附麗，應併予駁回。
據上論結，原告之訴為一部有理由，一部無理由，依民事訴訟法第三百八十五條第一
項前段、第七十九條但書、第八十五條第一項後段、第三百九十條第二項、第三百九
十二條，判決如主文。
中　　　華　　　民　　　國　 　九十一 　　　年 　　四 　　月　　三十　　日
                                            民事第二庭法      官　陳婷玉
右為正本係照原本作成
如對本判決上訴，須於判決送達後廿日內向本院提出上訴狀
中　　　華　　　民　　　國　　九十　　　年　　 十二　　 月　　二十五　　日
~B法院書記官
